最高法院刑事判決　　　　　　　　　　　　　　　九十一年度台上字第四０八七號
　　上　訴　人　甲○○
　　　　　　　　乙○○
右上訴人等因殺人案件，不服台灣高等法院中華民國九十一年四月廿三日第二審更審
判決（九十年度上重更(二)字第五七號，起訴案號：台灣台北地方法院檢察署八十八年
度偵字第一七五三五、二二八０九、二四一六五號），提起上訴，本院判決如左：
    主  文
原判決撤銷，發回台灣高等法院。
    理  由
本件原判決認定：緣上訴人甲○○與羅阿對（經原審判處有期徒刑六月，如易科罰金
以三百元折算一日確定）係夫妻關係，羅阿對因與張章民有不正常之男女關係，張章
民雖允諾不再與羅阿對往來，仍與羅阿對藕斷絲連，甲○○遂對張章民心生怨懟，思
予教訓。民國（下同）八十八年六月十一日，甲○○探知羅阿對與張章民相約當日幽
會，即予拆穿，羅阿對見事跡敗露，應允甲○○共同教訓張章民之提議，由甲○○邀
集前於八十四年間因竊盜罪，經台灣新竹地方法院判處有期徒刑六月確定，於八十五
年五月二十三日執行完畢之長子乙○○，及前因同監執行而相識之友人陳建源（經原
審判處有期徒刑七月確定）參與，四人竟共同基於傷害之犯意聯絡，由羅阿對當日仍
佯與張章民夜間幽會，其餘三人則分乘車牌號碼ＨＢ｜二五三二號自用小客車（下簡
稱錢車）及ＡＳ｜六六七號自用小貨車（下簡稱陳車），在後尾隨由羅阿對所駕駛之
車牌號碼ＦＥ｜六五三一號自用小客車（下簡稱羅車）。同日晚間九時三十分許，羅
阿對、張章民二人依約在台北市○○路○段「基隆港海鮮店」用餐時，羅阿對趁隙依
計，分別以公共電話及張章民之行動電話（000000000），先後於晚間九時
三十分許、十時許、十時八分許、十時九分許、十時十分許，數度撥打予甲○○（行
動電話0000000000）、乙○○（行動電話0000000000）及不知
情之乙○○配偶白惠珍（行動電話0000000000，經檢察官處分不起訴），
告知確實所在及動向，甲○○即指示乙○○及陳建源二人繼續跟蹤，並伺機攔車後回
到「基隆港海鮮店」等候，自己則駕駛錢車轉至他處拿取木質手杖以為武器。迨羅阿
對、張章民餐畢，由羅阿對駕駛羅車一同離去，行經台北市○○路、中正路口附近遇
紅燈停車之際，坐於陳車上之乙○○即下車，攔截羅車坐入後座，徒手毆打坐於前座
之張章民頭部，迫使張章民由前座爬至後座，羅阿對並駕車繞返「基隆港海鮮店」。
甲○○取杖駕駛錢車返抵「基隆港海鮮店」後，仍由羅阿對在前駕車引導，甲○○則
改坐羅車，並於羅車內毆打張章民之頭部，乙○○及陳建源二人則分別駕駛錢車、陳
車，尾隨在後，共同挾持張章民不得自由行動。同日晚間十一時四十五分許，車行至
台北縣新店市○○○路十六公里處彎道旁，甲○○等四人見該處有一小方空地，遂停
車由陳建源將已受傷之張章民拉出，由甲○○、乙○○、陳建源三人再共同圍毆張章
民。甲○○返車取出木杖，甲○○、乙○○父子二人竟另萌殺人之故意，明知以木杖
猛擊人之頭部、胸部、背部等重要部位，足以使人死亡，且該處緊鄰百餘公尺高深之
山崖，倘負傷摔落，當即斃命，亦不違背其本意，二人仍以一人持木杖，一人防止張
章民逃跑之方式，朝張章民頭部、胸部、背部等重要部位猛擊追打，合力將張章民打
落山崖，始行罷手，造成張章民(1)顏面骨左、右眼眶下方凹陷性骨折二‧六Ｘ一‧六
公分、二‧七Ｘ二‧一公分；(2)左側肩胛骨中央部分有六公分線狀骨折；(3)肋骨八個
背部端點損傷，五截（已折斷）中斷；(4)第三至第六頸椎骨折；(5)第二及第四胸椎骨
折等多處鈍力性顱腦及胸部損傷，傷重死亡。甲○○旋即丟棄木杖，四人並逃離現場
。嗣於八十八年七月十六日晚間六時許，員警在台北縣新店市○○○路十六公里處路
旁往下約一百公尺之山崖處尋獲張章民之屍體，經由張章民生前之行動電話通聯紀錄
，循線查獲等情，因而撤銷第一審之判決，改判仍論處上訴人二人共同殺人罪刑，固
非無見。
惟查：(一)事實審法院所認定之事實，與所採之證據，不相適合，即屬證據上理由矛盾
，其判決當然為違背法令。原判決依據檢察官勘驗筆錄、現場照片及第一審勘驗筆錄
認定本件「發現屍體地點：係在北宜公路十六公里處斜坡，該斜坡之坡度目測約八、
九十度，總高度約一百二十公尺，而停屍處則位於半山坡之水流凹溝處」（原判決第
六頁第一行起）。然第一審之勘驗筆錄、照片等（第一審卷一第一七六至一七九頁）
並無該坡度之記載，而檢察官八十八年七月十七日勘驗筆錄則記載為「現場坡度為七
、八十度」（相驗卷第十五頁），原判決此部分認定已與卷內證據不相符合。又原判
決併依據證人王錦泰陳稱當地坡度約九十度，認定「以被害人陳屍處往上約九十五公
尺至一百公尺為角度達八十度至九十度之陡坡，該第一處坡度約四十五度之緩坡並堆
積一般掉落垃圾，距離溪谷約五十公尺，可徵被害人係由被告甲○○、乙○○等人所
指之空地旁水流凹溝處開始墜落山崖至陳屍處，或於陳屍處上方某處墜地後，翻滾至
陳屍處。因該墜落途徑為水流凹溝，『中途並無突起之樹枝可攔阻墜勢，被害人亦無
因故變更墜落方向，而脫離該水流凹溝』，被害人由該八十度至九十度之山崖墜落約
一百公尺，無論直接墜至陳屍處之緩坡，或於陳屍處上方某處墜落於地後，再翻滾至
陳屍處之緩坡，屬於重力加速度之墜地『僅有一次』，將造成由高處墜落之骨折；至
於被害人墜地後可能之翻滾途徑，皆為水流凹溝，並無何尖銳巨石，且翻滾乃與地面
所接觸之皮膚摩擦，並無過大之力道，被害人墜地後縱經翻滾，亦難造成骨折。」並
進而認定鑑定人石台平陳述「(2)被害人肋骨之骨折其中八個為背部端點，三支胸前端
，為人之正面、背面二不同方向受力，而由『一次高處墜落』所致之骨折，均應係同
向受力造成，可排除墜落所致之單面骨折，『所餘另面之骨折即為人為重力故意性毆
打所致』。『又被害人肋骨骨折中同根肋骨中有多個斷點，幾個部位多達三斷，而一
次墜落所致之肋骨斷裂至多二次，由如此多斷裂點研判，包含外力打擊之可能性較高
』」應屬可採。然被害人陳屍地點之坡度若干，與其落地時是否一次或二次落地有關
，上訴人乙○○之辯護人於原審曾依警政署刑事警察局鑑驗通知書（第一審卷一第二
一三頁）記載被害人當日穿著「內褲於前（約一一Ｘ一五公分）後（約七Ｘ一八公分
）各有一大破洞；外褲右前膝處有一破洞（約九Ｘ四公分）、左前褲管處有Ｌ型撕裂
痕（約一０Ｘ九公分）、後皮帶下方有撕裂痕（約五Ｘ二公分）左後口袋側有破損現
象（約一Ｘ二公分）」，主張被害人於墜崖途中連續多次撞擊樹枝衣物遭樹枝勾扯而
撕裂始有上述撕裂痕跡，被害人應非一次墜地傷（上重訴字第四一號第一八九頁），
並提出計算表一份（上重訴卷一六八頁）為證，上訴人甲○○之辯護人於原審亦以現
場之坡度並非九十度直角，死者自頂點墜落如何能「一次墜落」？若以三角形計算七
、八十度之斜坡角度，路基至停屍處約九十五公尺，則底部距離至少有一、二十公尺
，死者於墜落過程難免碰撞（致造成骨折）等語為上訴人甲○○辯護（上重更(二)卷第
二三六、二三七頁），鑑定人石台平於原審復證稱：「我強調的是第一次墜落的，如
果高度夠他就會骨折，後來他以後的翻滾不論多長都只會造成皮肉傷，不會造成骨折
……但是如果『第二次的高度夠的話，也有可能造成骨折』」（上重更(一)卷第八十三
頁），似又認本件如高度足夠，被害人亦可能因墜落造成二次骨折情形，是本件案發
地點之坡度如何，即影響被害人如何墜落地面及骨折之成因，進而影響被害人之骨折
情形是否上訴人二人毆打所致，原判決未予詳查，遽認被害人應係一次落地，致事實
未明，本院無從為法律上之判斷，亦有未合。(二)有罪之判決書，除須將認定之犯罪事
實詳記於事實欄，並應依刑事訴訟法第三百十條第一款之規定，於理由欄內，記載所
憑之證據及其認定之理由，使事實與理由兩相一致，方為合法，倘事實欄雖有敘及，
理由欄未加說明其所憑之證據及認定之理由，即有判決不載理由或理由不備之違法。
原判決事實欄認定上訴人二人「合力將張章民『打落山崖』，始行罷手，造成張章民
……傷重死亡……」（第三頁最後一行），惟原判決並未說明其認定之依據，此部分
自屬理由不備。(三)有罪之判決書，對於被告有利之證據不採納者，應記載其理由，刑
事訴訟法第三百十條第二款定有明文。上訴人乙○○於原審主張其係依據甲○○之指
示尾隨羅阿對停車，事前未曾到過現場，現場視線不佳，下車後時間極為短暫，並不
知亦無預見可能樹叢之後緊鄰約百餘公尺之山崖等語（上重更(二)卷第二一七至二二三
頁）；又上訴人甲○○於原審主張證人黃緞（死者之妹）證稱伊央求羅阿對帶渠等至
與張章民最後分手處，羅阿對未回應，而甲○○已做好外出準備並主動答允帶渠等前
往，顯見上訴人甲○○確無殺人犯行否則斷無主動帶領被害人家屬自證犯行之理（上
重更(二)卷第二三四頁(七)）。上開有利於上訴人之證據，原審未予採納，復未說明不予
採納之理由，亦有理由不備之違誤。(四)原判決事實欄認定上訴人二人與羅阿對、陳建
源「四人竟共同基於傷害之犯意聯絡……」（第二頁），惟理由欄則認「被告甲○○
、乙○○二人……與同案被告陳建源、羅阿對二人就妨害自由犯行，及與同案被告陳
建源就傷害部分，均有犯意之聯絡及行為之分擔，應論以共同正犯」，就傷害部分犯
意聯絡之共犯人數不同，事實與理由自有矛盾。(五)原判決認定，上訴人二人及共犯羅
阿對、陳建源係將被害人由基隆港海鮮店逕載至北宜公路十六公里處，嗣被害人即墜
崖，惟依檢察官八十八年七月十七日勘驗筆錄一（相驗卷第十五頁）所載，被害人張
章民之屍體「未著鞋襪……手表散置於身旁……」，期間被害人既均與上訴人等同行
，何以墜崖後竟未著鞋襪？此與被害人何以死亡、如何陳屍勘驗地點息息相關，原審
亦應詳予調查認定。以上或為上訴意旨所指摘，或為本院得依職權調查之事項，應認
原判決有發回更審之原因。
據上論結，應依刑事訴訟法第三百九十七條、第四百零一條，判決如主文。
中      華      民      國    九十一    年      七      月    二十四    日
                              最高法院刑事第七庭
                                  審判長法官  張  信  雄
                                        法官  賴  忠  星
                                        法官  張  清  埤
                                        法官  呂  永  福
                                        法官  陳  世  雄
      右正本證明與原本無異
                                              書  記  官
中      華      民      國    九十一    年      八      月      一      日
